臺灣高等法院民事判決　　　　　　　　　 96年度金上字第2號
上　訴　人　環華證券金融股份有限公司
法定代理人　甲○○
訴訟代理人　趙興偉律師
複 代理 人　趙懷琪律師
被 上訴 人　日盛證券股份有限公司
法定代理人　乙○○
訴訟代理人　黃世芳律師
　　　　　　葉大殷律師
上　一　人
複 代理 人　陳思合律師
上列當事人間侵權行為損害賠償事件，上訴人對於中華民國95年
12月20日台灣台北地方法院94年度金字第36號第一審判決提起上
訴，本院於96年7月10日言詞辯論終結，判決如下：
    主  文
上訴駁回。
第二審訴訟費用由上訴人負擔。
    事實及理由
壹、程序方面：
    上訴人之法定代理人由張平沼變更為甲○○，有上訴人之公
    司變更登記表可稽，已據其具狀聲明承受訴訟（本院卷63-6
    8頁），並續行訴訟，核無不合。
貳、實體方面：
一、上訴人聲明：（一）原判決廢棄。（二）被上訴人應給付上
    訴人新台幣（下同）224萬3965元，及自起訴狀繕本送達翌
    日起至清償日止按年息5％計算之利息。（三）願供擔保，
    請准宣告假執行。
    被上訴人聲明：（一）如主文所示。（二）如受不利之判決
    ，願供擔保請准免為假執行。
二、上訴人起訴主張：
（一）被上訴人與元信證券股份有限公司（下稱元信證券公司）
      合併，並自民國（下同）91年12月間起由被上訴人為存續
      公司繼續營業，被上訴人概括承受元信證券公司所應負之
      損害賠償責任。
（二）伊係證券交易法第18條所規定經營證券金融事業之公司，
      營業項目包含有價證券買賣之融資融券業務。伊與委託人
      間所為有關有價證券之受領與款項之收付等事項，均係授
      權委由證券商代為之。委託人申請開立信用交易帳戶，係
      由代理證券商代為對保並確定係委託人親自申請及簽名，
      並將伊公司融資融券契約書及開立信用交易帳戶申請書附
      上應依規定檢附之財力證明等有關文件證明後，送至伊設
      在台灣證券集中保管股份有限公司之專用信箱中，經伊取
      回並經書面審核後開立。被上訴人及元信證券公司均係伊
      授權委託之證券商。
（三）87年間，元信證券公司所僱用之業務人員褚嫣凰為提供訴
      外人唐憲清人頭帳戶使用，轉介訴外人蔡褚齡嫣（與褚嫣
      凰係姊妹關係）向伊申請開立信用交易帳戶，因蔡褚齡嫣
      之信用資力不符合伊規定之信用交易帳戶開戶資格，褚嫣
      凰遂將他人之銀行存款明細資料，以剪貼影印方法偽造不
      實之銀行存款紀錄，致使伊受詐騙誤信蔡褚齡嫣之資力而
      完成申請並簽訂融資融券契約書，開立信用交易帳號0000
      000之帳戶。該帳戶分批融資買進第一華僑大飯店股票共
      計6萬1000股，向伊融資借款金額共計334萬4000元；嗣該
      帳戶因整戶擔保維持率不足，經伊催繳差額仍不獲付款，
      伊遂依融資融券契約書第6條約定，追償融資借款，處分
      擔保品即蔡褚齡嫣以融資買進之第一華僑大飯店之股票，
      所得股款136萬6400元，扣除證券商手續費1947元及代扣
      稅款4099元後，仍不足償還上開融資借款金額，致伊受有
      224萬3965元之損害。
（四）褚嫣凰係元信證券公司之營業員，於受僱元信證券公司時
      ，係「證券商負責人與業務人員管理規則」所規定之業務
      人員。褚嫣凰從事該業務，利用執行職務之機會而為侵權
      行為，符合民法第188條第1項所稱受僱人執行職務之要件
      ，褚嫣凰不法侵害伊之權利造成損害，應由僱用人連帶負
      賠償責任，被上訴人自應對伊負損害賠償責任等情。爰依
      民法第184條第1項、第2項、188條第1項規定，求為命被
      上訴人給付224萬3965元，及自起訴狀繕本送達翌日起至
      清償日止按年息5％計付利息之判決。
被上訴人則以：
（一）褚嫣凰所涉刑事偽造文書案件即台灣台北地方法院檢察署
      93年度偵字第16475號起訴書及原法院94年重訴字第16號
      刑事判決所認定之犯罪事實，均未提及褚嫣凰偽造蔡褚齡
      嫣之財力證明，用以申請人頭帳戶之犯罪行為。又參酌台
      北縣中和地區農會北縣中農信字第0960100227號函檢附蔡
      褚齡嫣帳戶交易明細表所示，其於87年3月24日存款餘額
      為450萬0100元，與蔡褚齡嫣向上訴人申請開立信用交易
      帳戶時所檢附之財力證明文件即存摺資料相符，足證褚嫣
      凰並未偽造不實資料，無上訴人所稱因褚嫣凰偽造財力證
      明申請開立信用交易帳戶致生損害之情事，伊無須就褚嫣
      凰所為負民法第188條之僱用人賠償責任。
（二）民法第188條之執行職務行為，包括執行職務範圍內行為
      、與執行職務相牽連或職務上給予機會之行為。褚嫣凰受
      僱元信證券公司擔任營業員，係證券交易法第54條及第70
      條規定所稱之業務人員。關於證券商業務人員之職務範圍
      ，依證券交易法施行細則第9條第3款及證券商負責人與業
      務人員管理規則第2條第2項第4款、第5款規定，並未及於
      偽造銀行明細記錄以開立信用交易帳戶等行為。褚嫣凰之
      職務僅限於辦理受託買賣有價證券，並非辦理融資融券信
      用帳戶之承辦人員，上訴人公司所稱褚嫣凰偽造銀行明細
      記錄以開立信用交易帳戶之行為，非其職務範圍內行為，
      而係個人之犯罪行為，與執行職務無關。縱令褚嫣凰成立
      侵權行為，惟其所為既非職務範圍內之行為，亦非與職務
      相牽連或職務上給予機會之行為，與民法第188條規定執
      行職務侵害他人權利之要件有間，伊無須負擔僱用人之侵
      權行為損害賠償責任。
（三）上訴人以其自行制作之融資賣出彙計表，主張受有計224
      萬3965元之損害無法獲償。因伊僅對信用交易帳戶之買賣
      交易資料製成報表提供給上訴人，至於追償融資借款而處
      分擔保品（賣出股票）所生差額損失之計算，非伊依融資
      融券操作辦法所應為之事務，應由上訴人公司舉證說明應
      退還款之內容等語，資為抗辯。
三、兩造不爭執之事實：
（一）上訴人與元信證券公司間訂有融資融券業務代理契約。被
      上訴人與元信證券公司於91年12月間完成合併，由被上訴
      人為存續公司，概括承受元信證券公司之權利義務。
      證據：融資融券業務代理契約書、被上訴人公司之財務報
      表附註（原審卷46-47、25頁、本院卷115頁）。
（二）褚嫣凰為元信證券公司僱用之業務人員，轉介蔡褚齡嫣向
      上訴人申請開立信用交易帳戶，上訴人因而與蔡褚齡嫣訂
      立融資融券契約。蔡褚齡嫣開立之信用交易帳戶分批融資
      買進第一華僑大飯店股票共計6萬1000股，向上訴人融資
      借款金額共計334萬4000元；嗣該帳戶因整戶擔保維持率
      不足，經上訴人催繳差額仍不獲付款，上訴人遂依融資融
      券契約書第6條約定，追償融資借款，處分擔保品即蔡褚
      齡嫣以融資買進之第一華僑大飯店之股票，所得股款扣除
      證券商手續費及代扣稅款後，仍不足償還蔡褚齡嫣之融資
      借款金額。
      證據：開立證券信用交易帳戶申請表、融資融券契約書（
      原審卷10-12頁）。
（三）訴外人唐憲清為取得第一華僑大飯店之經營權，以融資方
      式買進第一華僑大飯店之股票，因自有資金不足及受限於
      融資額度，以蒐集親友及第三人身分資料方式，並偽造信
      用資料，向上訴人公司申請開立信用交易帳戶，經檢察官
      提起公訴，並經台灣台北地方法院94年度重訴字第16號刑
      事判決判處有期徒刑1年2月，緩刑5年。
      證據：台灣台北地方法院檢察署93年偵字第16475號、93
      年度發查偵字第98號起訴書、台灣台北地方法院94年度重
      訴字第16號刑事判決（原審卷177-189頁）。
四、關於上訴人主張蔡褚齡嫣向上訴人申請開立信用交易帳戶所
    提供之存摺存款證明不實部分：
（一）上訴人主張蔡褚齡嫣之信用資力不符合伊公司規定之信用
      交易帳戶開戶資格，係褚嫣凰將銀行存款明細資料，以剪
      貼影印方法偽造不實之銀行存款紀錄，致使伊公司受詐騙
      誤信蔡褚齡嫣之資力而與之簽訂融資融券契約書，准其開
      立信用交易帳戶云云；被上訴人則否認褚嫣凰有上開侵權
      行為。經查依本院向台北縣中和地區農會函查結果，據該
      農會於96年3月21日以北縣中農信字第0960100227號函檢
      送蔡褚齡嫣帳戶交易資料，蔡褚齡嫣之帳戶於87年3月24
      日有存款金額450萬元、提款金額450萬元之存提資料，有
      帳戶交易明細表可憑（本院卷59-60頁）。按蔡褚齡嫣在
      台北縣中和地區農會之存款帳戶於87年3月24日既曾有存
      款金額450萬0100元，則蔡褚齡嫣於向上訴人申請開立信
      用交易帳戶時，所檢附上開金額之存摺存款證明（原審卷
      11頁），即難認有不實，上訴人主張係剪貼影印偽造云云
      ，要屬臆測之詞，不足採信。
（二）又查依台灣證券交易所股份有限公司95年8月28日台證稽
      字第0950022213號函記載：該公司並未認定蔡褚齡嫣在台
      北縣中和地區農會帳戶之財力證明資料係偽造（原審卷11
      7頁）；行政院金融監督管理委員會證券期貨局95年9月19
      日證期二字第0950138623號函亦記載：該局並未認定蔡褚
      齡嫣於台北縣中和地區農會帳戶之財力證明等資料係偽造
      （原審卷167頁），有上開函文可憑。上訴人既未能證明
      蔡褚齡嫣之財力證明不實，其主張蔡褚齡嫣向伊申請開立
      信用交易帳戶所提出之財力證明文件係偽造云云，應屬無
      據。
五、關於上訴人主張褚嫣凰轉介蔡褚齡嫣向伊申請開立信用交易
    帳戶，致伊對蔡褚齡嫣所為融資未能足額獲償，被上訴人應
    負僱用人之侵權行為損害賠償責任部分：
（一）經查上訴人公司所定開立信用交易帳戶條件為：「一、(1)
      須為年滿二十歲有行為能力之中華民國國民，或依中華民
      國法律組織登記之法人。(2)開立受託買賣帳戶滿三個月。
      (3)最近一年內委託買賣成交十筆以上，累積成交金額達所
      申請之融資額度百分之五十，其開立受託買賣帳戶未滿一
      年者同。(4)最近一年之所得及各種財產合計達所申請融資
      額度之百分之三十。二、前項第(4)款所定財產證明以下列
      為限：(1)委託人或其配偶、父母、子女所有之不動產所有
      權狀影本或繳稅稅單。(2)最近一個月之金融機構存款證明
      。(3)持有三個月以上有價證券之證明。」注意事項有：「
      一、證券商接受委託人申請開立信用帳戶，應依下列規定
      辦理：…。二、證明文件影本作為本申請審核之附件，請
      證券公司加蓋公司及經辦人員章。」有上訴人公司之開立
      證券信用交易帳戶申請表可憑（原審卷10頁）。經查蔡褚
      齡嫣申請開立信用交易帳戶所提供有關財力證明文件即存
      摺存款證明影本，經元信證券公司蓋章其上（原審卷11頁
      ），且蔡褚齡嫣之存款證明形式上並無不實，已如前述，
      合於上訴人所主張經由證券商確認過文件之影本須與正本
      相符之要件（本院卷123頁背面）。
（二）雖蔡褚齡嫣向上訴人申請開立信用交易帳戶所提供之存款
      證明帳戶於87年3月24日存款450萬元後提款450萬元，餘
      額為100元；惟依上訴人與元信證券公司間所訂之融資融
      券代理契約書第1條約定：「委任事項：乙方（即元信證
      券公司）應依甲方（即上訴人）報經財政部證券管理委員
      會核定之融資融券業務操作辦法之規定，以善良管理人之
      注意，為甲方辦理左列事項：(一)投資人向甲方申請開立有
      價證券信用交易帳戶、簽訂融資融券契約：1.向投資人詳
      細解說融資融券之內容、契約條款，並提供投資人相關書
      面資料。2.投資人開立信用交易帳戶、相關文件書表之檢
      查及轉送。(二)投資人融資融券、清償融資融券、經甲方通
      知追加擔保或處分投資人之擔保物等事項。(三)投資人與甲
      方間互為有價證券、款項之交付、受領。(四)與委任事務相
      關之文件、書類、表報、電子資料媒體、以及為投資人辦
      理變更股東名簿之名冊等造送」；2條約定：「甲方就前
      條第(二)、(三)款之委任事項授與代理權予乙方」（原審卷46
      頁）。依上開兩造間之代理契約第1條約定內容觀之，可
      知投資人申請開立證券信用交易帳戶、簽訂融資融券契約
      係向上訴人為之，而元信證券公司就此部分應辦理之事項
      為上開「(一)」之「1.」及「2.」之記載內容；又依上訴人
      公司之「開立證券信用交易帳戶申請表」記載，元信證券
      公司係在「介紹人」欄蓋章；又關於融資融券契約書，元
      信證券公司亦僅係介紹人，尚須經上訴人用印後，投資人
      始與被上訴人成立融資融券契約（原審卷12頁）甚明。再
      依上訴人公司融資融券操作辦法第9條規定：「申請開立
      信用帳戶時，委託人為自然人者，應親持國民身分證正本
      憑核，並簽具『信用帳戶申請書』及『融資融券契約書』
      ，檢附徵信證明文件，由代理證券商初審後核轉本公司，
      經本公司徵信審定，同意訂立融資融券契約書並開立信用
      帳戶」（原審卷16頁）。依該規定，投資人係向元信證券
      公司提出開立信用帳戶申請表及融資融券契約書，檢附徵
      信證明文件，由元信證券公司依上訴人公司融資融券操作
      辦法之規定初審後轉送予上訴人，經上訴人徵信審定。元
      信證券公司既已依上訴人公司融資融券操作辦法第9條規
      定，就褚嫣凰申請開立信用交易帳戶所提出之存摺存款證
      明進行初審蓋章其上，堪認業已履行兩造間約定應為之初
      審義務；且上開存摺存款證明難認不實，已如前述，上訴
      人指稱蔡褚齡嫣存摺之存款非其本人所為，聲請向台北縣
      中和地區農會調查蔡褚齡嫣帳戶之開戶資料及該帳戶87
      年3月24日提取450萬元之設簿登記資料以明其資金來源云
      云，經核係屬實質財產資力之徵信事項，而依上訴人與元
      信證券公司間代理契約之約定，並未能認定元信證券公司
      有進行此項審查蔡褚齡嫣實質財產資力之徵信義務，上訴
      人此部分聲請即無調查之必要，附此說明。
（三）另查依「證券商負責人與業務人員管理規則」第18條第2
      項第8款規定，證券商之負責人及業務人員不得有以他人
      或親屬名義供客戶申購、買賣有價證券之行為。上訴人主
      張元信證券公司之營業員褚嫣凰提供蔡褚齡嫣作為人頭戶
      供訴外人唐憲清使用，縱係屬實，則係褚嫣凰個人之違規
      行為，而非屬職務上之行為，上訴人不得遽依上開規定主
      張被上訴人應就褚嫣凰之違規行為負僱用人之賠償責任。
      至上訴人主張唐憲清在刑事案件供稱：元信證券公司徵得
      該公司員工同意，由該公司員工親友辦理開戶及信用開戶
      完成後，提供給伊使用云云（原審卷89頁），故被上訴人
      應負僱用人之賠償責任部分；因台灣台北地方法院檢察署
      93 年偵字第16475號、93年度發查偵字第98號起訴書及台
      灣台北地院94年度重訴字第16號唐憲清所涉偽造文書犯行
      之刑事判決並未認定蔡褚齡嫣係唐憲清犯罪行為所使用之
      人頭戶，有起訴書及刑事判決可參（原審卷177-189頁）
      ，故尚不得以唐憲清所為上開陳述遽認被上訴人應就本件
      蔡褚齡嫣開立信用交易帳戶違規交割行為負責。另褚嫣凰
      在刑事案件偵查中陳述：蔡褚齡嫣之人頭戶係伊提供給唐
      憲清使用（原審卷77頁），應係伊個人之行為；而褚嫣凰
      在刑事偵查中就檢察官提示交易名單，詢問財力證明為偽
      造一節，陳述：是假的沒有錯，這些都是公司的政策云云
      （原審卷78頁），係就偽造之財力證明所為陳述，而台灣
      台北地院94年度重訴字第16號刑事判決並未認定蔡褚齡嫣
      之財力證明為偽，且經本院認定蔡褚齡嫣之財力證明亦未
      能認係偽造，已如前述，亦不得依此遽認被上訴人應就本
      件蔡褚齡嫣開立信用交易帳戶違規交割行為負責。
（四）依上所述，上訴人並未能證明褚嫣凰因執行職務不法侵害
      伊之權利，復未能證明元信證券公司有民法第184條第2項
      規定之情事，其依民法第188條1項規定請求被上訴人負僱
      用人之賠償責任，應屬無據。
五、綜上所述，上訴人依侵權行為法律關係起訴請求被上訴人給
    付224萬3965元，及自本訴狀繕本送達之翌日起至清償日止
    ，按年息5％計算之利息，為無理由，不應准許。原審為上
    訴人敗訴之判決，並無不合；上訴論旨指摘原判決不當，求
    予廢棄改判，為無理由。
六、兩造其餘之攻擊或防禦方法及未經援用之證據，經本院斟酌
    後，認為均不足以影響本判決之結果，無逐一詳予論駁之必
    要。併此敘明。
七、據上論結，本件上訴為無理由，依民事訴訟法第449條第1項
    、第78條，判決如主文。
中　　華　　民　　國　　96　　年　　7 　　月　　24　　日
　　　　　　　　　民事第八庭
                    　審判長法　官  劉勝吉
　　　　　　　　　　        法　官  連正義
　　　　　　　　　　        法　官  鄭威莉
正本係照原本作成。
如不服本判決，應於收受送達後20日內向本院提出上訴書狀，其
未表明上訴理由者，應於提出上訴後20日內向本院補提理由書狀
（均須按他造當事人之人數附繕本）上訴時應提出委任律師或具
有律師資格之人之委任狀；委任有律師資格者，另應附具律師資
格證書及釋明委任人與受任人有民事訴訟法第466條之1第1項但
書或第2項（詳附註）所定關係之釋明文書影本。
中　　華　　民　　國　　96　　年　　7 　　月　　25　　日
　　　　　　　　　　    　　書記官  李垂福
附註：
民事訴訟法第466條之1（第1項、第2項）：
對於第二審判決上訴，上訴人應委任律師為訴訟代理人。但上訴
人或其他法定代理人具有律師資格者，不在此限。
上訴人之配偶、三親等內之血親、二親等內之姻親，或上訴人為
法人、中央或地方機關時，其所屬專任人員具有律師資格並經法
院認為適當者，亦得為第三審訴訟代理人。
